【裁判字號】    99,簡上,98
【裁判日期】    990914
【裁判案由】    塗銷所有權移轉登記
【裁判全文】
臺灣桃園地方法院民事判決              99年度簡上字第98號
上  訴  人  聯邦商業銀行股份有限公司
法定代理人  丙○○
訴訟代理人  丁○○
            徐美玲
被  上訴人  乙○○
            甲○○
上列當事人間請求塗銷所有權移轉登記事件，上訴人對於中華民
國99年3 月30日本院中壢簡易庭98年度壢簡字第987 號第一審判
決提起上訴，本院於99年8 月17日言詞辯論終結，判決如下：
    主  文
原判決廢棄。
被上訴人乙○○與被上訴人甲○○間於民國九十五年二月二十二
日就坐落於桃園縣平鎮市○○段二七一之○○四四地號（被上訴
人乙○○應有部分二分之一）、同段一八四五建號（被上訴人乙
○○應有部分二分之一）不動產所為之買賣行為，及民國九十五
年三月六日所為所有權移轉登記之物權行為應予撤銷。
被上訴人甲○○應將前項不動產，於民國九十五年三月六日以買
賣為原因所為之所有權移轉登記塗銷，並回復登記所有權為被上
訴人乙○○所有。
第一、二審訴訟費用由被上訴人負擔。
    事實及理由
壹、程序方面：
    本件被上訴人經合法通知，未於言詞辯論期日到場，經核無
    民事訴訟法第386 條各款所列情形，爰依上訴人聲請，准由
    其一造辯論而為判決。
貳、實體方面：
一、本件上訴人主張：
  (一)被上訴人乙○○於民國92年11月起向上訴人請領現金卡及信
    用卡使用，然乙○○自94年10月29日起即未依約繳納帳款，
    迄今積欠上訴人現金卡借款本金新台幣（下同）17,208元暨
    其利息，及信用卡消費款本金204,053 元暨其利息等未償，
    乙○○因無力清償上開債務，為逃避強制執行，竟於95年3
    月6 日將其所有桃園縣平鎮市○○段000-0000地號土地（乙
    ○○應有部分2 分之1 ），同段1845建號建物（乙○○應有
    部分2 分之1 ，即門牌號碼桃園縣平鎮市○○○路38巷14弄
    8 號，以下合稱系爭不動產）移轉登記予另一被上訴人甲○
    ○，其登記原因雖為「買賣」，惟因乙○○、甲○○間為兄
    弟關係，依土地及建物登記謄本得知，乙○○於91年5 月21
    日以原為其所有之系爭不動產作為擔保向渣打國際商業銀行
    股份有限公司之借款債務並未清償，抵押權亦未塗銷，此與
    一般不動產買受人均以所支付之買賣價金清償出賣人原抵押
    銀行欠款並塗銷所設定抵押權之交易常態有違，顯見被上訴
    人2 人間之不動產移轉原因係為脫產而非買賣。爰依民法第
    244 條第1 、4 項規定，提起本件訴訟。
  (二)債務人所有之財產除對特定債權人設有擔保物權外，應為一
    切債務之總擔保。又債權人可保全債務人之責任財產，以債
    之關係成立時之狀態為準，債權發生當時之責任財產為債務
    人之信用基礎，其財產即為所有債權之總擔保。債權人行使
    撤銷權，以其債權因債務人之行為，致有履行不能或困難之
    情形為要件，並不以債務人因其行為致陷於無資力為限。債
    之關係存續中因債務人之行為，致有礙債務履行或增加履行
    困難者，即應認有損害於債權人之權利。是民法第244 條規
    定所謂債務人害及債權之無償行為，係指因債務人之行為，
    致債權不能獲得滿足；換言之，因債務人之行為而致積極的
    減少財產，或消極的增加債務，縱其仍具有部分資力，惟因
    其行為而使債權人之債權陷於清償不能或困難或遲延之狀態
    ，債權人即可主張其行為害及債權，故債務人明知其財產不
    足清償一切債務且未為清償前，仍逕將財產無償贈與於他人
    ，更可見其損害債權之意思，債權人即得依民法第244 條第
    1 項規定，聲請法院撤銷。此項撤銷權之效力及於債權行為
    和物權行為。
  (三)依乙○○於95年4 月之聯徵中心資料所示，伊於金融機構間
    之無擔保債務業逾1,200,0000元以上（其中中國信託商業銀
    行已有轉列呆帳金額約324,000 元），上訴人雖對乙○○僅
    有約220,000 元之本金債權，惟乙○○所有之財產除對特定
    債權人設有擔保物權外，應為一切債務之總擔保，而非僅以
    行使撤銷訴權之上訴人債權為限。本件應以乙○○之300,00
    0 元資產與可得而知至少1,200,000 元以上之無擔保債務互
    為衡量評估比較，可知乙○○將系爭不動產移轉登記予甲○
    ○，已使各債權人之債權陷於清償不能或困難或遲延之狀態
    ，倘經所有債權人對乙○○聲請強制執行，上訴人之債權顯
    可確定無法全數受償，況且，原審所查得之乙○○財產所得
    資料係95年年度資料，並非可全數溯及至95年3 月當時之總
    資產，若扣除乙○○95年間所必要之生活費用支出，加諸部
    分資產非皆得經由強制執行程序順利受償，則上訴人之債權
    將會因被上訴人間移轉系爭不動產所有權之行為，致無法全
    數獲得清償而受有損害。
  (四)原審既認乙○○係無償將系爭不動產所有權移轉予甲○○，
    甲○○即屬利益既得者而未負有任何義務，渠無償取得系爭
    不動產所有權之行為應不受到保護。
  (五)上訴聲明：如主文第1項至第3項。
二、被上訴人甲○○雖未於言詞辯論期日到場，惟據伊之前於原
    審所為之陳述略以：上開房地係由伊及伊母親所合購，因伊
    母親年齡過大，不易貸款，系爭不動產遂借名登記於乙○○
    名下，然仍由伊支付貸款。嗣伊借錢予乙○○，伊要求將系
    爭不動產過戶予伊，經乙○○同意，故乙○○將系爭不動產
    以買賣為由移轉登記予伊係有對價關係等語，資為抗辯。
三、被上訴人乙○○經合法通知，無正當理由未於言詞辯論期日
    到場，亦未提出書狀作何聲明或陳述。
四、本院之判斷：
  (一)上訴人主張乙○○於92年11月起向上訴人請領現金卡及信用
    卡使用，乙○○自94年10月29日起即未依約繳納帳款，迄今
    積欠上訴人現金卡借款本金17,208元暨其利息，及信用卡消
    費款本金204,053 元暨其利息等未償，嗣乙○○於95年3 月
    6 日將其所有之系爭不動產以買賣為原因移轉登記予甲○○
    等情，業據其提出現金卡申請書、信用卡繳費明細、國民現
    金貸款融資查詢表、土地及建物登記第2 類謄本各1 件在卷
    可稽（參見原審卷第7 至12頁），為甲○○所不爭執，而乙
    ○○已於相當時期受合法之通知，於言詞辯論期日不到場，
    亦未提出準備書狀爭執，是上訴人此部分主張自堪信為真實
    。
  (二)上訴人復主張乙○○係因無力清償上開債務，為逃避強制執
    行，將系爭不動產移轉登記予甲○○，乙○○此舉已使各債
    權人之債權陷於清償不能或困難或遲延之狀態，倘經所有債
    權人對乙○○聲請強制執行，上訴人之債權顯可確定無法全
    數受償而受有損害等語，惟甲○○否認有詐害債權，並以前
    開情詞置辯。
  1.甲○○抗辯上開房地係伊及伊母親所合購，因伊母親年齡過
    大，不易貸款，系爭不動產遂借名登記於乙○○名下，然仍
    由伊支付貸款云云，為上訴人所否認。經查，甲○○於原審
    先陳稱系爭不動產係由伊與伊母親合購，乙○○僅係借名登
    記人等語（參見原審卷第39頁），嗣又改稱伊借錢予乙○○
    ，條件是系爭不動產要給伊，乙○○說好，故乙○○將系爭
    不動產移轉登記予伊是有對價關係等語（參見原審卷第70頁
    ），可知甲○○對於乙○○是否有權處分渠名下之系爭不動
    產一事之陳述前後不一，自難認甲○○所述何者為真。又甲
    ○○對於系爭不動產係借名登記於乙○○名下，及購買上開
    房地之全部資金來源等節復未提出其他證據以供本院參酌，
    是甲○○此部分抗辯，不足採信。
  2.甲○○另抗辯伊借錢予乙○○，伊要求將系爭不動產過戶予
    伊，經乙○○同意，故乙○○將系爭不動產以買賣為由移轉
    登記予伊係有對價關係云云。然查，甲○○並未舉證證明伊
    與乙○○間有借貸關係存在，是上訴人主張乙○○將系爭不
    動產移轉登記予甲○○係屬無償行為等語，應屬可採。
  3.按「債權人依民法第244 條規定，撤銷債務人所為之有償或
    無償行為者，祇須具備下列之條件：(1)為債務人所為之法律
    行為。(2)其法律行為有害於債權人。(3)其法律行為係以財產
    權為目的。(4)如為有償之法律行為，債務人於行為時，明知
    其行為有害於債權人，受益人於受益時，亦明知其事情。至
    於債務人之法律行為除有特別規定外，無論為債權行為抑為
    物權行為，均非所問。」；「債務人所有之財產除對於特定
    債權人設有擔保物權外，應為一切債務之總擔保，故債務人
    明知其財產不足清償一切債務，而竟將財產出賣於人，及受
    益人於受益時亦知其情事者，債權人即得依民法第244 條第
    2 項之規定，聲請法院撤銷。此項撤銷權之效力，不特及於
    債權行為，即物權行為亦無例外。」；「債權人行使民法第
    244 條規定之撤銷權，以債務人之行為有害及債權，為其要
    件之一。此之所謂害及債權，乃指債務人之行為，致積極的
    減少財產，或消極的增加債務，因而使債權不能獲得清償之
    情形。」；「民法第244 條第1 項規定之「無償行為」，係
    就債務人詐害行為之結果觀察。」此有最高法院42年台上字
    第323 號、48年台上字第1750號判例及同院81年度台上字第
    207 號、70年度台上字第400 號判決意旨可參。
  4.經查，乙○○於95年間，雖有所得收入79,487元、及長榮航
    空股份有限公司、永彰機電股份有限公司、新光合成纖維股
    份有限公司之投資總額共219,870 元，有本院職權調取之稅
    務電子閘門財產所得調件明細表1 件在卷可稽（參見原審卷
    第23至24頁），然依上訴人所提出乙○○之聯徵資料以觀，
    乙○○對台北富邦銀行中壢分行、台灣新光銀行新生南路分
    行、聯邦商業銀行中壢分行、萬泰商業銀行三重分行、台新
    銀行中壢分行、中國信託商業銀行永吉分行、慶豐商業銀行
    北桃園分行等債權人積欠之債務總額合計有1,065,000 元（
    參見本院卷第10頁），其中中國信託商業銀行永吉分行對乙
    ○○之債權324,000 元業已逾期，且經該銀行列入呆帳範圍
    ，顯見乙○○將系爭不動產移轉登記予甲○○後，乙○○之
    剩餘財產並不足以清償所有債務，且乙○○之對外負債亦未
    因該次移轉登記行為而有所減少，是上訴人主張因乙○○將
    系爭不動產以無償方式（名義上為買賣）移轉登記予甲○○
    ，而該次移轉之債權及物權行為將致上訴人對乙○○之債權
    有履行不能或困難之情形，並有害於上訴人之債權等語，堪
    予採信。
  (三)從而，上訴人依民法第244 條第1 、4 項規定，請求1.乙○
    ○與甲○○間於95年2 月22日就系爭不動產所為之買賣行為
    ，及95年3 月6 日所為所有權移轉登記之物權行為應予撤銷
    。2.甲○○應將系爭不動產於95年3 月6 日以買賣為原因所
    為之所有權移轉登記塗銷，並回復登記所有權為乙○○所有
    ，為有理由，應予准許。原審就上開部分為上訴人敗訴之判
    決，尚有未洽。上訴意旨指摘原判決不當，求予廢棄改判，
    為有理由。爰由本院予以廢棄改判，如主文第2 、3 項所示
    。
五、本件事證已臻明確，兩造其餘攻擊、防禦方法，核與本判決
    結果不生任何何影響，爰不一一予以論述，附此敘明。
六、據上論結，本件上訴為有理由，依民事訴訟法第385 條第1
    項前段、第436 條之1 第3 項、第450 條、第78條、第85條
    第1項前段，判決如主文。
中    華    民    國    99    年    9     月    14    日
                  民事第一庭審判長法  官  郭琇玲
                                  法  官  郭俊德
                                  法  官  林哲賢
以上正本證明與原本無異
本判決不得上訴。
中    華    民    國    99    年    9     月    15    日
                                  書記官  陳佳彬

司法院資訊處製作；財團法人民間司法改革基金會備份。
